【裁判字號】    98,勞訴,4
【裁判日期】    981123
【裁判案由】    確認僱傭關係存在
【裁判全文】
臺灣雲林地方法院民事判決               98年度勞訴字第4號
原      告  乙○○
訴訟代理人  蕭慶鈴律師
被      告  雲林縣斗六市公所
法定代理人  丙○○
訴訟代理人  劉志卿律師
上列當事人間請求確認僱傭關係存在事件，本院於民國98年11月
9 日言詞辯論終結，判決如下：
    主  文
原告之訴駁回。
訴訟費用由原告負擔。
    事實及理由
一、按訴狀送達後，原告不得將原訴變更或追加他訴，但擴張或
    減縮應受判決事項之聲明者不在此限，民事訴訟法第255 條
    第1 項第3 款定有明文。本件原告起訴時除請求確認兩造間
    僱傭關係存在外，尚請求被告應給付原告新台幣（下同）54
    ,000元，並按日給付900 元至原告退休止，嗣於民國98 年4
    月22日就上開第2 項聲明具狀改請求為被告應自98年1 月 1
    日起至僱傭關係存續期間內同意原告繼續提供勞務給付之日
    止，按月於每月5 日給付原告27,000元，核屬聲明之減縮、
    擴張行為，應屬合法，先予敘明。
二、原告主張：原告自87年9 月16日起即受僱於被告所屬市立托
    兒所擔任娃娃車駕駛員至今，詎被告於97年12月16日以原告
    於97年度受僱期間多次違反被告臨時僱工工作規則，對於所
    擔任之工作不能勝任為由，函知於98年1 月1 日不再續僱原
    告擔任司機一職，惟原告並無被告所指不能勝任工作之情，
    且未曾以三字經辱罵行政組長，亦不曾擅自更動行車接送順
    序，被告解僱原告於法不合，兩造僱傭關係仍繼續存在，且
    被告依約仍應負給付薪資，爰依法提起本訴等語。並聲明：
  (一)確認兩造間僱傭關係存在。
  (二)被告應自98年1 月1日 起至僱傭關係存續期間內同意原告繼
    續提供勞務給付之日止，按月於每月5 日給付原告27,000元
    。
三、被告則以：原告先於97年7 月8 日拒絕被告所屬托兒所行政
    組長江佩函規劃路線圖，並以三字經辱罵訴外人江佩函，違
    反被告臨時雇工工作規則，被告遂將該情簽核列入年終考核
    評等項目。豈知原告復於97年8 月4 日至同月6 日擅自更動
    行車接送順序，而耽誤幼童接送時間，造成家長拒絕搭乘，
    甚或要求退費；又於97年10月間擅自將其所駕駛之第7 車第
    3 趟次及第7 車第4 趟次合併載送幼童返家，直至97年10月
    27日經被告所屬托兒所所長戊○○發現禁止後，始未再合併
    趟次載送幼童返家；後於97年10月間如遇有第7 車第2 趟次
    幼童請假，車位尚有空位之際，即將第7 車第3 趟次載送之
    幼童李威翰改至第7 車第2 趟次載送，致幼童李威翰返家時
    間不固定，直至幼童李威翰之老師庚○○發現制止後，始未
    再發生該情；末於97年11月間載送幼童蘇揚哲之際，竟未按
    鳴喇叭，致幼童蘇揚哲家長抱怨，經被告安撫後，始平息怒
    氣。原告上開行為嚴重影響被告所屬托兒所信譽及營運，自
    屬違反勞工應忠誠履行勞務給付之義務，足見原告對於所擔
    任之工作確已不能勝任，則被告依勞動基準法第11條第5 款
    規定於給付預告工資後，終止兩造間僱傭關係，於法自屬有
    據等語，資為抗辯。並聲明：原告之訴駁回。
四、兩造不爭執之事實：
  (一)原告自87年9 月16日受僱於被告所屬市立托兒所擔任駕駛員
    工作，工資按日計算，每日900元。
  (二)被告於97年12月16日以斗六市托字第0970031490號函通知原
    告因97年度受僱期間對於所擔任之工作不能勝任，自98年 1
    月1 日不再續僱。
  (三)原告係受勞動基準法保障之勞工。
  (四)被告給付原告預告工資14日，以每日900 元計算，共計12,6
    00元。
五、本件兩造所爭執之處，應在於：原告於97年度受僱期間對於
    其所擔任之工作是否確有不能勝任之情形？被告是否得以原
    告對於其所擔任之工作確不能勝任為由，預告終止兩造間之
    勞動契約？茲論述如下：
  (一)按勞動基準法第十一條第五款所稱勞工對於所擔任之工作確
    不能勝任，包括客觀上不能勝任及主觀上不能勝任之情形。
    勞工因個人能力不足或體力不足，如專業能力不足，或年齡
    老邁，固屬此不能勝任工作之情形，即勞工雖具備能力，但
    工作態度消極、怠惰、敷衍以致客觀上呈現出之無法完成其
    工作時自亦屬之。此有最高法院84年度台上字第673 號判決
    著有「所謂『確不能勝任工作』，非但指能力上不能完成工
    作，即怠忽所擔任之工作，致不能完成，或違反勞工應忠誠
    履行勞務給付之義務亦屬之。」明文。及最高法院86年度台
    上字第82號判決載有：「按勞動基準法第十一條第五款所謂
    『不能勝任工作』，不僅指勞工在客觀上之學識、品行、能
    力、身心狀況，不能勝任工作者而言，即勞工主觀上『能為
    而不為』，『可以做而無意願做』，違反勞工應忠誠履行勞
    務給付之義務者亦屬之。此由勞動基準法之立法本旨在於『
    保障勞工權益，加強勞僱關係，促進社會與經濟發展』觀之
    ，為當然之解釋。」等文可資參照。
  (二)被告主張其係依勞動基準法第11條第5 款之規定終止兩造間
    之僱傭契約，則被告終止與原告間僱傭契約是否合法，自應
    以被告所主張之事實是否合於前揭該款情形為斷。經查：
  1.按雲林縣斗六市公所臨時雇工工作規則第7 條規定：「應服
    從長官及管理人員業務調度及工作指派，不得逃避推諉，並
    應專心本職工作，除交辦任務外，不得從事外務或藉故在外
    遊蕩。」，及斗六市立托兒所幼童駕駛員獎勵金支給規定第
    1 條、第3 條、第4 條第1 項規定：「為激勵幼童車駕駛員
    之工作情緒，增進工作效率，提高行車安全，確保幼童安全
    ，特訂定本規定。」「幼童車司機服務認真，達成要求，全
    月無任何過失記錄者，每月發給獎勵金。獎勵金額另訂之。
    」「四、獎勵金扣發標準：一、如有左列行為之一，經查屬
    實者，得視其情節扣發全月或半月獎勵金。．．3.不受調遣
    或工作不符合職責要求者。．．」，有該規則、規定各乙份
    附卷可稽，復為原告所不爭執，自堪信上開規則、規定為真
    實，而原告為被告所屬托兒所之幼童駕駛員，工作內容包括
    接送幼兒上下學、協助環境整理、配合托兒所活動及臨時交
    辦事項等，自應依該規則、規定履行其勞務給付之義務，合
    先敘明。
  2.被告主張於97年7 月8 日學期開學之前，被告所屬托兒所行
    政組長江佩函照例要求司機間開會協調規劃下學期娃娃車接
    送路線，以便通知幼童家長及各班導師接送之時間、地點，
    詎原告竟當場拒絕規劃路線圖，甚至口出穢言，以三字經辱
    罵訴外人江佩函，違反被告臨時雇工工作規則，被告當時即
    簽核決定將該事件列入年終考核評等之項目等語，業據其提
    出97年7 月8 日簽呈為證，原告雖否認上開情節，惟該簽呈
    乃於97年7 月8 日所擬具，顯非臨訟製作，堪信為真實。觀
    之該97年7 月8 日簽呈所載：「．．說明：一、本所司機乙○○於民國九十七年七月八日星期二早上9 時50分因編排娃
    娃車路線口出穢言，公然以三字經辱罵行政組長，嚴重違反
    紀律，擬予終止勞動契約處分。．．本案經調查結果，石員
    坦承當時因一時口快，並無惡意，且事後於辦公室公開向江
    組長表示歉意。有關石員上述行為，擬建請列入年終考核．
    ．．列入年終考核。」等文，且據證人江佩函到庭具結稱：
    「伊職務包括管理司機、出勤、車輛維修、通知老師及家長
    接送時間異動等，接送路線一學期共有2 次規劃，分別在 1
    月及7 月間，於97年7 月8 日討論路線時，原告竟罵伊『幹
    』『幹你娘』等三字經，經所長調查後，原告有至辦公室在
    所長面前向伊表示對不起，被告就原告此舉並未扣獎金，僅
    列入年終考核。」等語，可知原告於97年7 月8 日因不服訴
    外人江佩函所規劃之路線圖，而當場口出穢言，訴外人江佩
    函乃於同日擬具終止兩造僱傭關係處分之簽呈，呈請被告所
    屬托兒所所長戊○○核示，經訴外人戊○○查證屬實，為上
    開處置後，並列入年終考核，足認原告確有被告所指不服其
    管理人員業務調度及工作指派之情節為真實，原告空言否認
    ，自不足採信。
  3.被告復主張原告於97年8 月4 日至同月6 日擅自更動行車接
    送順序，耽誤幼童接送時間，造成家長拒絕搭乘，甚或要求
    退費等語，業據其提出97年8 月7 日簽呈、雲林縣斗六市立
    托兒所退費申請書為證，原告雖否認上開情節，惟該簽呈乃
    於97年8 月7 日所擬具，退費申請書亦係於此時期所書立，
    該簽呈、退費申請書顯非臨訟製作，堪信為真實。觀之該97
    年8 月7 日簽呈所載：「．．說明：一、本所司機乙○○於
    本學期執行虎溪線幼童接送之工作，該員於97年8 月4 日 5
    日6 日共3 天，未經主管同意擅自更動幼童接送順序，導致
    耽誤幼童接送時間，造成家長諸多不便及不滿（退費，拒乘
    接送幼兒專用車之情事發生）。該員此舉嚴重影響本所信譽
    。二、．．擬對該員處以扣除獎勵金陸佰元整．．三、爾後
    再發生上述影響所譽之情事加重處分．．經查石員確實私下
    自行變動原座車順序，使學童家長紛紛退托。石員行為已違
    反規定，擬建請依規定辦理，可否，請  核示。．．如張所
    長擬意見辦理。」等文，且據證人江佩函、己○○、戊○○
    分別到庭具結稱：「原告於97年8 月間有按伊所排路線接送
    學童，然於97年8 月4 日原應於早上7 時59分至虎溪里接送
    幼童王繹嘉，卻遲至8 時15分始至該處接送，經家長反應，
    伊告誡原告後，卻仍置之不理，並於97年8 月5 日、6 日仍
    遲延接送幼童王繹嘉，造成家長要求退托及退費，事後有扣
    原告獎勵金。」「伊於97年8 月4 日擔任隨車人員，係跟原
    告跑長安路線，原應於7 時50分左右接送幼童王繹嘉，卻延
    至8 時許才去接送，導致該童家長退托。接送時間應以通知
    單所載為準，然原告有修改接送順序之情，是在開學左右時
    期有此情況，之後就少有此種情況。發生此事有跟所內反應
    ，所方有去溝通。」「所方開學前會排路線及測試時間，之
    後即開通知單通知家長接送幼童時間，幼童王繹嘉開單是 7
    時50分接送，原告卻至8 時15分始去接送，經家長反應仍未
    改善，乃要求退托及退費。」等語，而原告亦不否認幼童王
    繹嘉家長退托，及其於97年8 月份之薪資遭被告扣除獎勵金
    600 元等情，可知原告於上開期日未遵被告規劃接送時間接
    送幼童，致幼童家長退托，訴外人江佩函乃於同日擬具扣除
    原告獎勵金600 元，及如再發生影響所譽之情事即加重處分
    之簽呈，呈請被告所屬托兒所所長戊○○核示，經訴外人戊○○查證屬實，而為上開處置，足認原告確有被告所指不受
    調遣及工作不符合職責要求之情節為真實，原告空言否認，
    自不足採信。
  4.被告又主張原告於97年10月間擅自將其所駕駛之第7 車第 3
    趟次及第7 車第4 趟次合併載送幼童返家，直至97年10月27
    日經被告所屬托兒所所長戊○○發現禁止後，始未再合併趟
    次載送幼童返家等語，雖為原告所否認，然經證人江佩函、
    己○○、甲○○、癸○○、壬○○、辛○○、戊○○分別到
    庭具結稱：「原告於97年10月間將其所駕駛之第7 車第3 趟
    次及第7 車第4 趟次合併載送幼童返家，直至97年10月27日
    經被告所屬托兒所所長戊○○發現，隔天伊詢問隨車老師等
    人員，其等告知原告有跟路線老師、隨車老師說只要不超過
    人數，車趟即可合併等情，所方並沒有懲處，僅列入年終考
    核。」「原告於97年10月間遇第7 車第3 趟次及第7 車第 4
    趟次人數未超載時，即將該2 車趟合併，伊因未超載而未向
    所方反應，車趟合併會造成接送時間或早或晚，曾遭家長抱
    怨幼童返家過早，而家中未有大人在家之情，且因需將第 7
    車第3 趟次幼童送完後，才會送第7 車第4 趟次幼童返家，
    亦會造成第7 車第4 趟次幼童待在車中時間過久，致危險性
    增多。」「伊於97年10月間擔任值門口老師，於97年10月27
    日遭所長發現第7 車隨車老師提早離所之情，因怕被連帶處
    罰，遂口頭報告原告於97年10月間將近1 個月左右，將其所
    駕駛之第7 車第3 趟次及第7 車第4 趟次合併載送幼童返家
    之情，所長遂請江組長瞭解詳情，但不清楚所方對原告作何
    處置。車趟合併會造成有些幼童提早離所，家長有時欲至所
    內接送幼童，會找不到幼童，或造成幼童提早返家，家中無
    人照顧之危險。」「伊在所內帶路隊及照顧未搭車幼童，於
    97年10月間，原告如遇第7 車第3 趟次及第7 車第4 趟次人
    數未超載時，即將該2 車趟合併，伊係應司機及隨車老師要
    求才交付幼童。」「伊於97年10月間擔任隨車老師，伊將第
    7 車第3 趟次幼童帶上車後，如尚有空位，原告即請伊將第
    7 車第4 趟次幼童帶上車，後遭所長發現制止。」「伊於97
    年10月間擔任隨車人員，原告有車趟合併之情事，即將第 7
    車第3 趟次及第7 車第4 趟次合併載送，是否為伊等要求已
    忘記，合併影響為何不太清楚，但因第7 車第3 趟次路線較
    長，造成第7 車第4 趟次幼童需在車上等候約3 、40分左右
    才能返家。」「大約97年10月左右，伊發現原告將第7 車第
    3 趟次及第7 車第4 趟次合併，伊詢問訴外人壬○○，訴外
    人壬○○告知係原告要其將該2 車趟幼童帶上車，之後伊即
    通知江組長此情危險，第7 車以後不可再合併。」等語綦詳
    ，原告雖否認其等證詞，然證人江佩函、己○○、甲○○、
    癸○○、壬○○、辛○○、戊○○上開證述情節大致相符，
    且原告嗣後亦不否認有車趟合併乙情，自堪信被告此部分之
    主張亦屬可採。
  5.原告雖再辯稱伊係應隨車老師、帶隊老師之要求才合併車趟
    ，且其他司機亦有此種情況等語，縱或屬實，然此僅係被告
    對該等人員行使懲戒權、解僱權等權利與否，要非表示原告
    即得據此合併車趟為有理由。此參酌被告所屬托兒所於97年
    下半學期就讀幼童平均為459 名，早上接收幼童上學人數為
    235 名、放學送回幼童返家人數為285 名之情，有斗六市立
    托兒所就讀人數統計表、接送人數統計表附卷可考，益可知
    就讀被告所屬托兒所幼童過半數以上需賴該所娃娃車接送就
    讀，足見該接送幼童業務自屬被告所屬托兒所重要之業務，
    則接送幼童路線、時間、安全乃為被告及幼童家長所重視，
    自不待言。此之所以被告所屬托兒所在每學期開學前會安排
    接送路線、測試路線時間後，才製發通知單通知家長接送時
    間，俾使家長得知接送時間，以利幼童準時、安全就讀。原
    告係被告所屬托兒所之幼童駕駛員自更應遵循被告所屬托兒
    所安排之路線、載送時間、車趟、人數等運送細節，而非自
    行或應隨車老師等人員要求合併車輛趟次，藉以縮短載送時
    間，俾使其得以提早下班，如此取巧行徑，實不足取。是原
    告顯有被告所指不受調遣及工作不符合職責要求之情，其空
    言否認，洵無足取。
  6.被告再主張原告於97年10月間如遇有第7 車第2 趟次幼童請
    假，車位尚有空位之際，即將第7 車第3 趟次載送之幼童李
    威翰改至第7 車第2 趟次載送，致幼童李威翰返家時間不固
    定，直至幼童李威翰之老師庚○○發現制止後，始未再發生
    該情等語，雖亦為原告所否認，然經證人江佩函、庚○○、
    戊○○分別到庭具結稱：「97年10月間幼童李威翰本係7 車
    3 ，原告自行更改調至7 車2 ，造成路隊及班級老師困擾，
    經制止後，原告才未有此情發生。所方對此亦未懲處原告，
    僅列入年終考核。」「伊於97年10月間擔任幼童李威翰之班
    老師，依托兒所安排路線，該幼童返家車趟係7 車3 ，但原
    告有時會要求帶路隊老師將該童帶至7 車2 ，致幼童李威翰
    返家時間不固定，有時會提早返家，造成家長不便或不在家
    ，而有人身安全之虞。伊有問原告此情是否經江組長同意載
    送，原告稱有，但伊不放心詢問江組長後，得知江組長不知
    情，伊即不同意讓幼童李威翰提早搭車返家。原告曾請伊電
    告家長，然伊並未撥打電話，因伊認要遵守托兒所規定，且
    接送時間亦係經家長同意才會排在7 車3 ，之後幼童李威翰
    就一直搭7 車3 返家。」「原告對調李威翰小朋友7 車3 、
    7 車2 之事有印象，伊請江組長處理，因後有回覆而未處罰
    。」等語綦詳，原告雖否認其等證詞，然證人江佩函、庚○○、戊○○上開證述情節大致相符，且原告嗣後亦不否認有
    車趟對調之情，自堪信被告上開主張洵屬真實。至原告雖又
    辯稱因幼童李威翰奶奶要求伊跟所方反應讓該童早點返家，
    且該童奶奶亦向所方要求，小朋友要下來並非伊所能控制等
    語，然為被告所否認，且苟原告所稱幼童李威翰奶奶有向所
    方要求提早返家之情為真，被告所屬托兒所焉會不尊重家長
    之要求，並據以安排該童返家車趟、時間，反仍安排幼童李
    威翰乘坐第7 車第3 趟次返家之理？是原告所辯，顯屬卸責
    之詞，要不足採信，足證原告確實有被告所指不受調遣及工
    作不符合職責要求之情。
  7.被告末主張原告於97年11月間載送幼童蘇揚哲之際，竟未按
    鳴喇叭，致幼童蘇揚哲家長抱怨，經被告安撫後，始平息怒
    氣等語，惟為原告所否認，然經證人江佩函、丁○○、戊○○分別到庭具結稱：「97年11月間幼童蘇揚哲等車之際，在
    對面公園玩，原告到時未按喇叭，造成幼童蘇揚哲之母需自
    行接送至所內就讀，而跟所方反應此情。」「伊係幼童蘇揚
    哲之班老師，因幼童蘇揚哲好動，家長跟司機說好該童等車
    之際會至對面公園遊玩，車到時再按喇叭，即會將該童帶出
    上車，但伊曾於97年11月間接到該童家長電話，反應原告接
    送時未按喇叭，口氣不甚高興，並一直罵，伊請該童母親帶
    小孩過來後再說，伊有帶該童母親至辦公室找組長，之後所
    方如何處理，伊並不知悉。」「伊對幼童蘇揚哲此事有印象
    ，當時組長有向伊報告，該童家長交待車到時司機要按喇叭
    ，卻未按喇叭，造成該家長至所內報怨，伊請組長處理。」
    等語綦詳，原告雖否認其等證詞，然證人江佩函、丁○○、
    戊○○上開證述情節大致相符，且原告嗣後亦不否認幼童蘇
    揚哲之家長至所內報怨之情，自堪信被告上開主張洵屬真實
    。原告雖稱其到時有按鳴喇叭數次，未見幼童蘇揚哲出現始
    離開等語，然為被告所否認，且苟原告所稱有按鳴喇叭數次
    之情為真，幼童蘇揚哲家長何以打電話向所方報怨，甚或口
    氣不甚高興，一直開罵之理？是原告所辯，要與事實有違，
    自不足採信，足證原告確實有被告所指工作不符合職責要求
    之情。
  8.綜上各開情節可知，原告先於97年7 月8 日因不服被告管理
    人員之載運業務調度及工作指派，而口出穢言，此舉經被告
    列入年終考核後，復於97年8 月4 日至同月6 日擅自更動行
    車接送順序，致耽誤幼童接送時間，造成幼童家長退托，此
    舉經被告懲處扣除獎勵金，並告誡不得再犯後，猶仍於97年
    10月間擅自將其所駕駛之第7 車第3 趟次及第7 車第4 趟次
    合併載送幼童返家，並將幼童李威翰搭乘返家趟次對調，更
    於97年11月間接送幼童蘇揚哲之際，未按鳴喇叭，致幼童蘇
    揚哲家長抱怨，而有不受被告調遣及工作不符合職責要求之
    情，影響被告所屬托兒所信譽及營運甚劇，揆之首開說明，
    足見原告主觀上有「能為而不為」、「可以做而無意願做」
    ，違反勞工應忠誠履行勞務給付之義務之情事，原告確有被
    告所指原告於97年度受僱期間對於其所擔任之工作有不能勝
    任之情形。
六、從而，被告依勞動基準法第11條第5 款規定，預告而終止兩
    造間之僱傭契約，於法有據。原告並不否認被告有給付其預
    告工資14日, 共計12,600元之情，則兩造間之僱傭關係，已
    因終止而消滅，是原告請求確認兩造間之僱傭關係存在，並
    請求被告給付如訴之聲明第2 項所示之薪資，即屬無據，應
    予駁回。
七、訴訟費用負擔之依據：民事訴訟法第78條。
中    華    民    國    98    年    11    月    23    日
                  民事第二庭    法  官  陳秋如
以上正本係照原本作成
如對本判決上訴，須於判決送達後20日內向本院提出上訴狀（需
附繕本）
中    華    民    國    98    年    11    月    23    日
                                書記官  蘇紋泙


司法院資訊處製作；財團法人民間司法改革基金會備份。
